# Introdução ao R {#sec-intror}

## Introdução

Até este ponto do curso, utilizamos Python como principal ferramenta para aprender programação, manipular dados, produzir visualizações e realizar análises empíricas. Python é atualmente uma das linguagens mais populares do mundo e possui aplicações que vão muito além da análise de dados, sendo amplamente utilizada em áreas como desenvolvimento de software, automação, inteligência artificial e computação científica.

No entanto, Python não é a única linguagem relevante para o trabalho de economistas. Em diversos programas de pós-graduação, centros de pesquisa, órgãos governamentais e equipes de ciência de dados, o R continua sendo uma das ferramentas mais utilizadas para análise estatística e econométrica. Muitas bibliotecas de ponta para métodos estatísticos, visualização de dados e inferência causal são desenvolvidas inicialmente em R e posteriormente adaptadas para outras linguagens.

Por esse motivo, mesmo que Python seja suficiente para grande parte das tarefas que realizamos ao longo deste curso, é importante que economistas tenham familiaridade com o ecossistema do R. O objetivo deste capítulo não é formar especialistas na linguagem, mas apresentar seus principais conceitos, sua lógica de funcionamento e as semelhanças e diferenças em relação ao Python. Ao final, você deverá ser capaz de ler códigos simples em R, realizar operações básicas de manipulação de dados e compreender a estrutura das bibliotecas mais utilizadas na pesquisa aplicada em Economia.

### RStudio

Assim como no Python, existem diferentes maneiras de escrever e executar códigos em R. Embora seja possível utilizar a linguagem diretamente por meio de um terminal ou interpretador simples, a prática mais comum é trabalhar com uma IDE. No ecossistema do R, a IDE mais popular é o `RStudio`. Desenvolvido especificamente para a linguagem, ele se tornou o ambiente de trabalho padrão para grande parte dos pesquisadores, analistas de dados e economistas que utilizam R em suas atividades profissionais e acadêmicas. 

Para utilizá-lo, é necessário instalar primeiro o próprio [R](https://cran.rstudio.com/), que funciona como o mecanismo responsável por interpretar e executar os códigos. Em seguida, instala-se o [RStudio](https://posit.co/download/rstudio-desktop), que fornece uma interface gráfica mais amigável para interagir com a linguagem. Do ponto de vista da organização da tela, o RStudio será bastante familiar para quem já trabalhou com o Spyder durante este curso. O ambiente normalmente é dividido em painéis que permitem editar scripts, executar comandos de forma interativa, visualizar objetos armazenados na memória, acompanhar gráficos gerados pelo código e navegar pelos arquivos do projeto. Essa integração facilita o desenvolvimento de análises empíricas ao concentrar em um único local praticamente todas as ferramentas utilizadas no fluxo de trabalho de um pesquisador.

Ao longo deste capítulo utilizaremos o RStudio como ambiente principal. Como os conceitos fundamentais de programação já foram apresentados em Python, nosso foco será compreender a sintaxe do R e a lógica das ferramentas mais utilizadas pelos economistas, e não os detalhes de configuração do ambiente.

### Pacotes de terceiros

Assim como ocorre no Python, a instalação básica do R fornece apenas um conjunto limitado de funcionalidades. Grande parte das tarefas realizadas por pesquisadores e analistas depende de bibliotecas desenvolvidas pela comunidade. A instalação de um pacote normalmente é feita apenas uma vez por computador utilizando a função `install.packages()`. Por exemplo:

```r
install.packages("tidyverse")
```

Após instalado, o pacote deve ser carregado em cada nova sessão de trabalho por meio da função `library()`:

```r
library(tidyverse)
```

Essa separação entre instalação e carregamento é uma das primeiras diferenças que usuários de Python costumam notar. Enquanto no Python geralmente utilizamos comandos como `pip install` no terminal e `import` dentro do código, no R tanto a instalação quanto o carregamento podem ser realizados diretamente a partir do próprio ambiente da linguagem. O ecossistema do R possui atualmente dezenas de milhares de pacotes disponíveis gratuitamente, com destaque para os pacotes estatísticos e econométricos. Essa enorme coleção de bibliotecas é um dos principais motivos para a ampla adoção da linguagem em pesquisa acadêmica e análise aplicada.

### Pré-requisitos

Neste capítulo utilizaremos alguns dos pacotes mais populares do ecossistema do R. O pacote `tidyverse` será empregado para manipulação e transformação de dados, reunindo diversas ferramentas amplamente utilizadas por economistas e cientistas de dados. Também utilizaremos o `data.table`, uma alternativa voltada para operações eficientes em bases de dados de grande porte. Por fim, o pacote `ggplot2` será utilizado para a construção de gráficos e visualizações, sendo atualmente uma das bibliotecas mais utilizadas para análise exploratória de dados e produção de figuras em trabalhos acadêmicos.

- `tidyverse`
- `data.table`
- `ggplot2`

```{r}
#| message: false
#| warning: false

library(tidyverse)
library(summarytools)
library(data.table)
library(ggplot2)
```

## Primeiros passos

### _Hello, World!_ e instrução de atribuição

Assim como fizemos no Python, a caminhada no R em geral começa com a estruturação do código necessário para implementar um programa que realiza apenas uma operação: mostrar a frase `Hello, World!` no console da linguagem. No R isso é feito também através da instrução `print()`. 

```{r}
# Função 'print' imprime o texto entre aspas no console do RStudio
print('Hello, World!')
```

Podemos realizar a mesma operação primeiro definindo um objeto e atribuindo a ele o texto `Hello, World!`. Basta então utilizar a instrução `print()`, que passa a receber como parâmetro o objeto definido. Atenção: em R, apesar do sinal de igualdade funcionar normalmente, a instrução de atribuição padrão da linguagem é a sequência de caracteres `<-`.

```{r}
X <- 'Hello, World!'
print(X)
```

### R como calculadora

## Objetos

### Vetores e matrizes

### Dataframes

## Iteração

## Funções

## Gestão e análise de dados

### Manipulação e pipelines

### Visualização

## Conclusão

## Exercícios

1. X

2. X