# Introdução ao R {#sec-intror}

## Introdução

Até este ponto do curso, utilizamos Python como principal ferramenta para aprender programação, manipular dados, produzir visualizações e realizar análises empíricas. Python é atualmente uma das linguagens mais populares do mundo e possui aplicações que vão muito além da análise de dados, sendo amplamente utilizada em áreas como desenvolvimento de software, automação, inteligência artificial e computação científica.

No entanto, Python não é a única linguagem relevante para o trabalho de economistas. Em diversos programas de pós-graduação, centros de pesquisa, órgãos governamentais e equipes de ciência de dados, o R continua sendo uma das ferramentas mais utilizadas para análise estatística e econométrica. Muitas bibliotecas de ponta para métodos estatísticos, visualização de dados e inferência causal são desenvolvidas inicialmente em R e posteriormente adaptadas para outras linguagens.

Por esse motivo, mesmo que Python seja suficiente para grande parte das tarefas que realizamos ao longo deste curso, é importante que economistas tenham familiaridade com o ecossistema do R. O objetivo deste capítulo não é formar especialistas na linguagem, mas apresentar seus principais conceitos, sua lógica de funcionamento e as semelhanças e diferenças em relação ao Python. Ao final, você deverá ser capaz de ler códigos simples em R, realizar operações básicas de manipulação de dados e compreender a estrutura das bibliotecas mais utilizadas na pesquisa aplicada em Economia.

### RStudio

Assim como no Python, existem diferentes maneiras de escrever e executar códigos em R. Embora seja possível utilizar a linguagem diretamente por meio de um terminal ou interpretador simples, a prática mais comum é trabalhar com uma IDE. No ecossistema do R, a IDE mais popular é o `RStudio`. Desenvolvido especificamente para a linguagem, ele se tornou o ambiente de trabalho padrão para grande parte dos pesquisadores, analistas de dados e economistas que utilizam R em suas atividades profissionais e acadêmicas. 

Para utilizá-lo, é necessário instalar primeiro o próprio [R](https://cran.rstudio.com/), que funciona como o mecanismo responsável por interpretar e executar os códigos. Em seguida, instala-se o [RStudio](https://posit.co/download/rstudio-desktop), que fornece uma interface gráfica mais amigável para interagir com a linguagem. Do ponto de vista da organização da tela, o RStudio será bastante familiar para quem já trabalhou com o Spyder durante este curso. O ambiente normalmente é dividido em painéis que permitem editar scripts, executar comandos de forma interativa, visualizar objetos armazenados na memória, acompanhar gráficos gerados pelo código e navegar pelos arquivos do projeto. Essa integração facilita o desenvolvimento de análises empíricas ao concentrar em um único local praticamente todas as ferramentas utilizadas no fluxo de trabalho de um pesquisador.

Ao longo deste capítulo utilizaremos o RStudio como ambiente principal. Como os conceitos fundamentais de programação já foram apresentados em Python, nosso foco será compreender a sintaxe do R e a lógica das ferramentas mais utilizadas pelos economistas, e não os detalhes de configuração do ambiente.

### Pacotes de terceiros

Assim como ocorre no Python, a instalação básica do R fornece apenas um conjunto limitado de funcionalidades. Grande parte das tarefas realizadas por pesquisadores e analistas depende de bibliotecas desenvolvidas pela comunidade. A instalação de um pacote normalmente é feita apenas uma vez por computador utilizando a função `install.packages()`. Por exemplo:

```r
install.packages("tidyverse")
```

Após instalado, o pacote deve ser carregado em cada nova sessão de trabalho por meio da função `library()`:

```r
library(tidyverse)
```

Essa separação entre instalação e carregamento é uma das primeiras diferenças que usuários de Python costumam notar. Enquanto no Python geralmente utilizamos comandos como `pip install` no terminal e `import` dentro do código, no R tanto a instalação quanto o carregamento podem ser realizados diretamente a partir do próprio ambiente da linguagem. O ecossistema do R possui atualmente dezenas de milhares de pacotes disponíveis gratuitamente, com destaque para os pacotes estatísticos e econométricos. Essa enorme coleção de bibliotecas é um dos principais motivos para a ampla adoção da linguagem em pesquisa acadêmica e análise aplicada.

### Pré-requisitos

Neste capítulo utilizaremos alguns dos pacotes mais populares do ecossistema do R. O pacote `tidyverse` será empregado para manipulação e transformação de dados, reunindo diversas ferramentas amplamente utilizadas por economistas e cientistas de dados. Também utilizaremos o `data.table`, uma alternativa voltada para operações eficientes em bases de dados de grande porte. Por fim, o pacote `ggplot2` será utilizado para a construção de gráficos e visualizações, sendo atualmente uma das bibliotecas mais utilizadas para análise exploratória de dados e produção de figuras em trabalhos acadêmicos.

- `tidyverse`
- `data.table`
- `ggplot2`

```{r}
#| message: false
#| warning: false

library(tidyverse)
library(summarytools)
library(data.table)
library(ggplot2)
```

## Primeiros passos

### _Hello, World!_ e instrução de atribuição

Assim como fizemos no Python, a caminhada no R em geral começa com a estruturação do código necessário para implementar um programa que realiza apenas uma operação: mostrar a frase `Hello, World!` no console da linguagem. No R isso é feito também através da instrução `print()`. 

```{r}
# Função 'print' imprime o texto entre aspas no console do RStudio
print('Hello, World!')
```

Podemos realizar a mesma operação primeiro definindo um objeto e atribuindo a ele o texto `Hello, World!`. Basta então utilizar a instrução `print()`, que passa a receber como parâmetro o objeto definido. Atenção: em R, apesar do sinal de igualdade funcionar normalmente, a instrução de atribuição padrão da linguagem é a sequência de caracteres `<-`.

```{r}
X <- 'Hello, World!'
print(X)
```

### R como calculadora

Depois do `Hello, World!`, entender como realizar operações aritméticas simples é o próximo passo em qualquer linguagem de programação. Comecemos por soma, subtração, divisão e multiplicação.

```{r}
40 + 2
```

```{r}
43 - 1
```

```{r}
6 * 7
```

```{r}
84 / 2
```

O próximo passo é a potenciação. Diferentemente do Python, aqui a operação é realizada com o símbolo usual de acento circunflexo e não com a sequência de dois asteriscos seguidos.

```{r}
2 ^ 4
```

Assim como no Python, a ordem de preferência das operações pode ser feita com o uso de uma sequência de parênteses.

```{r}
((38 + 2) * (2 + 2)) / 16
```

### Operadores lógicos e relacionais

Operadores relacionais, como o símbolo matemático de maior ou menor, servem para comparar objetos definidos e retornam valores lógicos (`TRUE` ou `FALSE`) como resultado. Além disso, tal qual no Python, é possível construir expressões condicionais utilizando operadores lógicos: 

- `&` é o equivalente no R ao `and` do Python
- `|` é o equivalente no R ao `or` do Python
- `!` é o equivalente no R ao `not` do Python

```{r}
x <- 10
y <- 200

# teste condicional único
x > 20

# expressões condicionais
x > 20 & y > 20
x > 20 | y > 20
```

## Objetos

### Tipos primitivos

Antes de entrar nos objetos principais da linguagem, convém falar dos principais tipos de dados: `character`, `numeric`, `integer` e `logical`. A correspondência com o Python é exata, com o primeiro tipo representando um string, o segundo um número com precisão decimal, o terceiro um número inteiro e por fim um dado do tipo booleano, que aceita apenas os valores `TRUE` ou `FALSE`. O tipo de um objeto qualquer pode ser obtido através da função primitiva `class`.

```{r}
x <- 'tipo de dado: character'
y <- 10

class(x)
class(y)
```

### Vetores e matrizes

Aqui temos uma distinção clara em relação ao Python. Se antes lista era talvez o objeto mais genérico da linguagem e que funcionava como um container de objetos dos mais variados tipos, aqui esse papel é representado pelo vetor `c()`. A diferença é que vetores nativos do R são objetos de um tipo único, contendo apenas dados numéricos ou do tipo character. Nesse sentido, o vetor primitivo do R pode ser entendido como uma mistura de listas e de arrays do Numpy.

```{r}
v <- c(10,20,30)

class(v)
```

Para a criação de matrizes, usamos a função nativa `matrix()` em conjunto com `c()`. O tamanho de cada dimensão da matriz é definido através dos parâmetros `nrow` e `ncol`, com `byrow` determinando a partir de qual dimensão a matriz começara a ser preenchida.

```{r}
m <- matrix(c(10,20,30,
              40,50,60,
              70,80,90), nrow=3, ncol=3, byrow=TRUE)

class(m)
```

Já a seleção de elementos de vetores e matrizes no R é feita de forma identica a sintaxe utilizada no Numpy. O detalhe relevante aqui é que o R começa a contagem de qualquer sequência no índice 1 e não no índice 0. Assim, para selecionar o primeiro elemento de um vetor utiliza o índice 1, enquanto para selecionar o terceiro elemento da terceira linha de uma matriz é preciso fazer referência à linha de índice 3 e coluna também de índice 3.

```{r}
v[2]
m[3,3]
```

### Dataframes

Ao longo do curso utilizamos extensivamente objetos do tipo DataFrame do pandas para armazenar e manipular dados usando Python. Em R existe uma estrutura equivalente, conhecida como `data.frame`, que também organiza as informações em linhas e colunas. Embora o objeto `data.frame` seja nativo do R, grande parte do ecossistema moderno da linguagem utiliza uma versão chamada _tibble_, adotada pelos pacotes do ambiente `tidyverse`. Como veremos ao longo deste capítulo, os _tibbles_ funcionam de maneira muito semelhante aos DataFrames do pandas e constituem a principal estrutura de dados utilizada em análises empíricas realizadas em R.

Tanto no R base quanto no ambiente `tidyverse`, é possível criar um dataframe de forma bastante parecida com o que fizemos na hora de criar um dataframe no Pandas. A diferença principal está na forma de armazenamento e, principalmente, na eficiência da interação entre um dataframe do tipo _tibble_ com as outras funcionalidades do `tidyverse`.

```{r}
nomes_mun <- c('Dracena','São Paulo','Guarulhos')
pop_mun <- c(45474,11451999,1291784)

# R base
municipios1 <- data.frame(nome=nomes_mun,populacao=pop_mun)

# tidyverse
municipios2 <- tibble(nome=nomes_mun,populacao=pop_mun)

print(municipios1)
print(municipios2)
```

## Controle de fluxo e iteração

O R também possui estruturas de controle que permitem alterar o fluxo de execução de um programa. Essas estruturas são fundamentais quando desejamos executar diferentes ações dependendo de uma condição ou repetir um mesmo conjunto de instruções várias vezes. A principal diferença de comandos como `if`, `for` e `while` está na sintaxe utilizada pelo R.

- Execução condicional

```{r}
idade <- 20

if (idade >= 18) {
  print('Maior de idade')
} else {
  print('Menor de idade')
}
```

- Iteração definida

```{r}
for (i in 1:5) {
  print(i)
}
```

- Iteração indefinida

```{r}
contador <- 0

while (contador <= 5) {
  print(contador)
  contador <- contador + 1
}
```

## Funções

Seja no R ou no Python, funções personalizadas representam um passo importante na organização do código. Elas permitem agrupar um conjunto de instruções sob um único nome, facilitando a reutilização de tarefas frequentes e reduzindo a repetição de código. Além disso, a divisão de um programa em funções torna o código mais legível, mais fácil de depurar e mais simples de manter, já que eventuais alterações precisam ser feitas em apenas um local.

Seguindo o exemplo do Capítulo @sec-funcoes, vamos criar uma função no R que tem como único objetivo imprimir uma das frases mais emblemáticas da história do cinema:

```{r}
frase_cinema <- function() {
    print('Que a força esteja com você!')
}

frase_cinema()
```

Da mesma forma que o Python, é possível adicionar argumentos posicionais, argumentos com palavras-chave, além do uso de valores _default_.

```{r}
total_calc <- function(bill_amount,tip_perc=10){
    total <- bill_amount*(1 + tip_perc/100)
    print(paste('O valor final da sua conta foi: R$ ',total))
}

# Cálculo do valor final da conta utilizando a gorjeta padrão de 10%
total_calc(bill_amount=10)

# Cálculo do valor final da conta utilizando uma gorjeta de 17%
total_calc(bill_amount=10,tip_perc=17)
```

## Gestão e análise de dados

### Manipulação e pipelines

### Visualização

## Conclusão

## Exercícios

1. X

2. X